【裁判字號】    98,易,372
【裁判日期】    981021
【裁判案由】    妨害自由等
【裁判全文】
臺灣臺北地方法院刑事判決               98年度易字第372號
公  訴  人  臺灣臺北地方法院檢察署檢察官
被      告  丁○○
選任辯護人  李明諭律師
            陳逸華律師
上列被告因妨害自由等案件，經檢察官提起公訴（97年度偵字第
11580 號），本院判決如下：
    主  文
丁○○共同以脅迫使人行無義務之事，處有期徒刑柒月。扣案空
白本票壹本沒收。
被訴重利、恐嚇取財、妨害自由部份均無罪。
    事  實
一丙○○前於民國95年9 月至11月間陸續向真實姓名年籍均不詳
  自稱「林先生」之成年男子借款合計新臺幣（下同）25萬元，
  嗣因無力清償高額利息，避不見面。至97年5 月7 日，丙○○
  復依報紙刊登之放款廣告撥打電話表示欲借款之意，與真實姓
  名年籍均不詳自稱「林大哥」之成年男子相約於同日下午3 點
  30分在臺北市○○區○○路3 段167 號前見面，討論借款相關
  事宜。孰料，該刊登放款廣告自稱「林大哥」之人，實與丙○○前於95年9 月間借款對象即自稱「林先生」之人屬同一放款
  集團成員，該放款集團成員知悉丙○○之行蹤後，即由真實姓
  名年籍均不詳綽號「飛哥」之成年男子，指示甫受雇約2 個月
  之丁○○於約定時間前往上述約定地點向丙○○催討前債。97
  年5 月7 日下午3 點30分左右，丁○○依指示前往臺北市○○
  區○○路3 段167 號前與丙○○見面，至此，丙○○仍不知丁○○乃「林先生」派往索債之人，故於丁○○向之確認身分後
  ，隨同丁○○至前址對面之麥當勞速食店商談借款相關事宜。
  丁○○與丙○○甫入麥當勞坐定，另2 名由「林大哥」派遣前
  來之真實姓名年籍均不詳之成年男子隨後進入麥當勞與丁○○
  、丙○○同桌而坐，並與「林大哥」、「飛哥」、丁○○共同
  基於使人行無義務之事之犯意聯絡，由該2 名真實姓名年籍均
  不詳之成年男子中之1 人撥打電話予「林大哥」，通話後交予
  丙○○接聽，由「林大哥」於電話中告以「已經找你很久，如
  不還錢就把你斷手斷腳，丟在你姊學校前面」等語施以脅迫，
  通話完畢後，該2 名真實姓名年籍均不詳之成年男子又以「幹
  你娘」、「不還錢要讓你斷手斷腳」，重複「林大哥」前述意
  指如丙○○不配合還款，其生命、身體、自由將可能受有危害
  之語脅迫丙○○，要求丙○○每10日清償利息1 萬元，並須簽
  發面額各為25萬元之本票3 張，面額75萬元之本票1 張，提供
  家人之姓名、住址、電話、工作地點等資料，並取出全部隨身
  攜帶之物品，致丙○○心生畏怖，而允諾依前述條件清償，及
  於97年5 月17日給付第1 期利息1 萬元，並依該2 名真實姓名
  年籍均不詳成年男子之指示，以丁○○自隨身背包內取出之空
  白本票，簽發面額合計150 萬元之本票4 張，說出家人之姓名
  、住址、電話、工作場所等資料，供該2 名真實姓名年籍均不
  詳之成年男子中之1 人，記載於丁○○提供之紙張上，同時取
  出隨身攜帶之國民身分證、駕駛執照、現金4600元與國泰世華
  商業銀行、郵局提款卡等物供被告與該2 名男子檢視，而行此
  無義務之事，該2 名男子則將前述丙○○簽發之本票4 張、載
  有丙○○家人資料之紙張、丙○○之國民身分證、駕駛執照、
  現金4600元等物交由丁○○收執保管，3 人始行去。丙○○離
  去麥當勞後立即報警處理，並佯於97年5 月17日下午2 點30分
  左右，依約前往臺北市○○區○○路3 段162 號紅茶店，嗣丁○○前往紅茶店內向丙○○收受利息1 萬元時，為在場埋伏之
  警員當場逮捕，警員並自丁○○身上扣得催討債務所用之空白
  本票1 本、行動電話1 支及丙○○交付之1 萬元現金等物，始
  悉上情。
二案經丙○○訴由臺北市政府警察局松山分局報請臺灣臺北地方
  法院檢察署檢察官偵查起訴。
    理  由
壹、證據能力
一被告於警詢之自白：按被告之自白，非出於強暴、脅迫、利誘
  、詐欺、疲勞訊問、違法羈押或其他不正之方法，且與事實相
  符者，得為證據，刑事訴訟法第156 條第1 項定有明文。本件
  辯護人雖主張被告丁○○於警詢之自白，係警員以被告如承認
  即可交保為利誘手段所取得，無證據能力云云。惟經本院依職
  權傳喚97年5 月17日下午前往臺北市○○區○○路3 段162 號
  紅茶店逮捕被告，並負責製作被告之警詢筆錄之臺北市政府警
  察局松山分局中崙派出所（下稱中崙派出所）警員乙○○、甲○○到庭供被告指認，除被告供稱該二名警員並未告知如果承
  認就可以交保之語外，證人乙○○、甲○○均到庭結證稱未以
  被告承認為交保之條件，要求被告為不實陳述，亦未聽聞在場
  其他警員有類似言語，且筆錄記載均與被告之供述相符，並未
  違背其意思，是被告自己承認他有幫人催討債務，也有承認妨
  害自由及恐嚇部分之行為（本院卷第58頁至第61頁）等語。況
  被告對於究竟係何名警員對之表示如承認即可獲交保一節，僅
  泛指係當日下午5 點多在中崙派出所辦公室之其他警員所說，
  無從特定對象，且所指「趕快回答」、「趕快認一認」、「就
  可以趕快交保回去」等語（本院卷第59頁）語意抽象，既未教
  導被告為特定內容之陳述，亦不致使被告可據以杜撰警詢筆錄
  所載鉅細靡遺之過程，前述主張僅為被告片面指述，尚乏證據
  足以證明，自難遽認警員有對被告施以利誘或其他不正之方法
  。參以被告於警詢之供述與其於檢察官訊問時供述之內容（偵
  卷第37頁至第38頁）相同，其於檢察官訊問時亦從未提出警員
  詢問時有使用任何不正方法之抗辯，且所述經核均與本院審理
  後認定之事實相符（詳如後述），所辯顯為圖卸責而任意編造
  ，不足採信，被告於警詢時之自白，自有證據能力。
二證人丙○○於偵查中向警員所為之陳述：按被告以外之人於審
  判外之言詞或書面陳述，除法律有規定者外，不得作為證據，
  刑事訴訟法第159 條第1 項定有明文。又被告以外之人於檢察
  事務官、司法警察官或司法警察調查中所為之陳述，與審判中
  不符時，其先前之陳述具有較可信之特別情況，且為證明犯罪
  事實存否所必要者，得為證據。故被告以外之人於檢察事務官
  、司法警察官或司法警察調查中所為之陳述，係屬審判外陳述
  ，除有法律所定傳聞例外情形，原則上應無證據能力。本件證
  人丙○○於警詢之陳述，與其於本院到庭作證時之陳述互核相
  符，應以證人丙○○於本院審理時之證言為準，其於偵查中向
  警員所為之陳述，自無證據能力。
三證人丙○○於偵查中向檢察官所為之陳述：按被告以外之人於
  偵查中向檢察官所為之陳述，除顯有不可信之情況者外，得為
  證據，刑事訴訟法第159 條之1 第2 項定有明文，考其立法意
  旨，係以刑事訴訟法規定檢察官代表國家偵查犯罪、實施公訴
  ，依法其有訊問被告、證人及鑑定人之職權，證人、鑑定人且
  須具結，而實務運作時，偵查中檢察官向被告以外之人所取得
  之陳述，原則上均能遵守法律規定，不致違法取供，其可信性
  極高之故。又詰問權係指訴訟上當事人有在審判庭盤問證人，
  以求發現真實，辨明供述證據真偽之權利，其於現行刑事訴訟
  制度之設計，以刑事訴訟法第166 條以下規定之交互詰問為實
  踐，屬於人證調查證據程序之一環；與證據能力係指符合法律
  所規定之證據適格，而得成為證明犯罪事實存在與否之證據適
  格，性質上並非相同。偵查中檢察官為蒐集被告犯罪證據，訊
  問證人旨在確認被告嫌疑之有無及內容，與審判期日透過當事
  人之攻防，調查證人以認定事實之性質及目的有別。刑事訴訟
  法第248 條第1 項前段雖規定：「如被告在場者，被告得親自
  詰問」，但事實上難期被告於偵查中必有行使詰問權之機會，
  且該條亦未明文規定必須使被告在場，始得訊問證人。而同條
  第2 項前段雖另規定：「預料證人、鑑定人於審判時不能訊問
  者，應命被告在場」，惟但書復規定，「但恐證人、鑑定人於
  被告前不能自由陳述者，不在此限」，故現行法並未強行規定
  檢察官必須待被告在場，始得訊問證人、鑑定人，自不發生在
  偵查中應行交互詰問之問題。此項未經被告詰問之被告以外之
  人於偵查中向檢察官所為之陳述，依刑事訴訟法第159 條之1
  第2項 之規定，除顯有不可信之情況者外，即得為證據，最高
  法院著有97年度臺上字第1253、1312、1859、5248、5347號及
  98年度臺上字第4384號判決意旨可參。本件證人即告訴人丙○○於偵查中向檢察官所為之陳述，均經檢察官告知具結之義務
  及偽證之處罰後，具結而為任意陳述（偵卷第98頁、第119 頁
  ），核其製作筆錄過程，並無違法取供或證明力明顯過低之瑕
  疵，應可認所為陳述蓋係出於供述者之真意，皆具信用性，且
  無顯有不可信之情形，辯護人既未說明證人丙○○於偵查中向
  檢察官所為之陳述，有何顯不可信之情況存在，徒以檢察官未
  賦予被告對證人之詰問權，無證據能力云云，任意指摘，混淆
  證據能力與證據調查程序之性質，自無可取，證人丙○○於偵
  查中向檢察官所為之陳述，均得為證據。
四本件公訴人及被告丁○○、辯護人於本院準備程序及審判程序
  中對於本院所引用之非供述證據之證據能力均表示沒有爭執，
  且迄於言詞辯論終結前未聲明異議。經審酌本院所引用之非供
  述證據資料作成時之情況，核無違法取證或其他瑕疵，認為以
  之作為證據為適當，均得做為證據。
貳、有罪部份
一認定犯罪事實所憑之證據及理由：被告丁○○雖坦承受真實姓
  名年籍均不詳綽號「飛哥」成年男子之指示，於97年5 月7 日
  下午3 點30分左右至臺北市○○區○○路3 段167 號前與告訴
  人丙○○見面，並共同前往上址對面之麥當勞速食店之事實，
  但否認有以「如不還錢，就要把丙○○斷手斷腳，丟在丙○○
  之姊任職學校前面」等語脅迫告訴人，亦否認有要求告訴人每
  10日清償利息1 萬元，及簽發本票，提供家人資料，取出全部
  隨身攜帶物品之行為，先於本院行準備程序時辯稱：其有接到
  「飛哥」叫其去收錢的指示，跟告訴人約在麥當勞是要談「飛
  哥」跟告訴人的債務，不清楚「飛哥」跟告訴人怎麼算利息，
  「飛哥」也沒有說告訴人欠他多少錢，只有說被告訴人倒了一
  些錢，起訴書寫的那些話都是在場另外二名男子說的（本院卷
  第14頁反面），復於本院審理時改稱：「飛哥」於97年5 月7
  日下午打電話要其前往八德路3 段那裡找丙○○，當時有說確
  切的地址，並在電話裡說丙○○要借錢，叫其去學習如何跟客
  戶談（本院卷第80頁），沒有叫其去收回這筆債務（同頁反面
  ）云云。
二本院認為
(一)被告於97年5 月7 日受真實姓名年籍均不詳綽號「飛哥」成年
  男子之指示，於同日下午3 點30分左右至臺北市○○區○○路
  3 段167 號前與告訴人見面，並與告訴人前往上址對面麥當勞
  速食店之事實，除據被告坦承外，且與證人即告訴人丙○○於
  本院審理時結證稱：當天其看報紙打電話要借錢，跟對方約在
  工作地點的門口，就是八德路3 段167 號，麥當勞的對面，之
  後被告先出現，問其是否是要借錢的人，要其到對面談，當時
  其還不知道被告跟前借錢的人是同一組人，遂與被告一起到對
  面麥當勞（本院卷第62頁）等語相符，堪認屬實。又依被告於
  檢察官訊問時供稱：「飛哥」在97年5 月7 日下午打電話要其
  去向丙○○討錢，其1 個人去，「飛哥」要其帶丙○○到對面
  的麥當勞，講錢要如何處理（偵卷第37頁），於警詢時供稱：
  97 年5月7 日下午3 點30分在臺北市○○區○○路3 段167 號
  前攔住丙○○的目的是為了要討債（偵卷第8 頁）等語可知，
  被告於97年5 月7 日下午3 點30分前往臺北市○○區○○路3
  段167 號與被害人見面之目的，乃依「飛哥」指示向告訴人收
  取告訴人95年間積欠「飛哥」之債務無疑；況「飛哥」既認告
  訴人前債未償，實無可能再有借款予告訴人之計畫，自無命被
  告前往洽談借款事宜之必要，足認被告關於「飛哥」是叫其去
  學習如何跟客戶洽談借款，沒有叫其去收回債務之辯解，顯屬
  虛構，不足採信。
(二)證人即97年5 月17日下午前往臺北市○○區○○路3 段162 號
  紅茶店逮捕被告之警員乙○○於本院審理時證稱：因為丙○○
  在97年5 月7 日報案，同年5 月17日再到派出所，說對方要來
  討債，所長派其與甲○○到紅茶店埋伏。其等約下午2 點左右
  到場，埋伏在丙○○左前方約5 至10公尺的位置，看到被告向
  丙○○收1 樣東西正要離去，其等遂上前盤查，發現被告收的
  東西是1 萬元，即逮捕被告（本院卷第58頁反面至第59頁）等
  語。證人即與乙○○共同前往逮捕被告之警員甲○○於本院審
  理時證稱：其當時有看到丙○○交東西給被告，但交什麼看不
  清楚，被告要離開時，其等上前盤查，發現被告身上有1 萬元
  、商業本票及聯絡電話（同卷第61頁）等語。證人丙○○於本
  院審理時證稱：被告進紅茶店後，說要先收1 萬元，才能去外
  面拿證件進來，其交錢後，被告即遭警員壓制（同卷第64頁）
  等語。被告於本院審理時供稱：97年5 月17日當天其有打電話
  給丙○○，問他約在哪裡，到紅茶店後，丙○○要求先拿證件
  才要付錢，其有打電話給「飛哥」，後來丙○○接到一通電話
  ，不知道他們怎麼說，丙○○就交付1 萬元（同卷第66頁至第
  同頁反面）等語，參以贓物認領保管單、扣案本票1 本、行動
  電話等可知，被告於97年5 月17日下午前往臺北市○○區○○
  路3 段162 號紅茶店向告訴人收取利息1 萬元時，為在場埋伏
  之證人乙○○、甲○○當場逮捕，並自丁○○身上扣得催討債
  務所用之空白本票1 本、行動電話1 支及告訴人交付之1 萬元
  現金等情，足堪認定。
(三)證人丙○○於本院審理時證稱：其於95年間向「林先生」借了
  好幾次，之前借的都已經還完了。最後1 次合計借了25萬元，
  其也還了差不多這個數字，但他們認為只還了利息，本金沒有
  還完，97年5 月7 日，其看報紙打電話要借錢，與對方約在工
  作地點臺北市○○區○○路3 段167 號的門口，就是麥當勞對
  面，被告先出現，問其是否是要借錢的人，要其到對面談，當
  時其還不知道被告跟前借錢的人是同一組人，遂與被告一起到
  對面麥當勞。進去之後，其與被告先面對面坐下，接著有2 個
  人進去，叫其名字，其之前就看過那2 個人，因為從開始借錢
  ，交錢的就是那2 個人。那2 名男子說找其很久，一進去就坐
  下來，1 個坐在被告旁邊，1 個坐在其右邊，其中1 個撥電話
  給「林大哥」，讓其與「林大哥」通話，「林大哥」說找其很
  久，如果不還錢，要將其斷手斷腳，丟在其姊姊學校前面，講
  完後就將電話交給那2 名男子其中1 人，電話掛斷後，他們把
  「林大哥」講過的話重複一次，就開始問錢怎麼還，其中1 名
  男子叫其簽4 張本票共150 萬元，並叫被告拿出空白支票供其
  簽發，不記得本票寫完後是誰收走。那2 名男子是要求被告同
  時拿出空白本票與紙張，由那2 名男子中之1 人將其家人之姓
  名、住址、電話、工作場所等資料寫在紙張上。然後那2 名男
  子又叫其把皮包拿出來，把裡面的東西掏出來給他們看，上身
  衣服口袋內的東西也有掏給他們看，他們把錢、證件拿走後離
  開。被告有無出言恐嚇，其已無印象，主要是另外2 人在主導
  ，被告都配合那2 人說的去做（本院卷第62頁至第65頁）。於
  檢察官訊問時結證稱：97年5 月7 日下午3 點30分左右在臺北
  市○○區○○路3 段167 號對面麥當勞有簽發3 張面額各為25
  萬元，及1 張面額75萬元之本票，交給被告，因為當時被3 個
  人押著，1 個坐在其旁邊，用手搭在其肩膀說，已經找其找了
  1 年，要將其斷手斷腳，丟在其姊姊任職的桃園高中門口，叫
  其一定要簽，被告出示空白本票交其簽發，並同意10日後清償
  1 萬元利息。當天他們還命令其將皮包拿出來，其中1 名男子
  將身分證、駕照、現金4 千多元拿走（偵卷第95頁至第96頁）
  等語。被告於檢察官訊問時則供稱：97年5 月7 日下午3 點30
  分有向丙○○討錢，是「飛哥」當天打電話要其去討錢，其1
  個人去。看到丙○○後，「飛哥」要其帶丙○○到對面麥當勞
  講錢要如何處理，其坐下後，「飛哥」派來的男子也進來，其
  有罵丙○○三字經，另2 名男子要丙○○交出4600元及身分證
  ，其拿走上述物品，並拿出空白本票要他簽3 張25萬、1 張75
  萬，就是命令他寫，沒說不寫要怎樣，也有恐嚇丙○○每10天
  還1 萬元，若未準時還錢，要他沒工作、毆打他，要到他姊姊
  工作的學校將他斷手斷腳，逼他留下他家人的電話住所。前述
  物品都被「飛哥」拿走，「飛哥」說要講些嚴厲的話，對方才
  會付錢（偵卷第38頁）。於本院審理時供稱：「飛哥」說要講
  些嚴厲的話，意思就是要罵人（本院卷第81頁），當天在麥當
  勞就是拿扣案本票讓丙○○簽，是「飛哥」叫其購買後，帶在
  身上的（同卷第79頁）等語。由證人丙○○前述證言、被告前
  述供述，扣案空白本票1 本、告訴人交付被告之現金1 萬元紙
  幣影本、贓證物認領保管單，及97年5 月17日被告係於向告訴
  人收受1 萬元時，為警當場逮捕之查獲過程可知，被告於97年
  5 月7 日下午3 點30分左右，與丙○○前往臺北市○○區○○
  路3 段167 號對面麥當勞速食店內坐定後，另二名由「飛哥」
  派遣前來之真實姓名年籍均不詳成年男子即隨後進入麥當勞與
  被告及告訴人同桌而坐，該2 名男子除撥打電話予「林大哥」
  交告訴人接聽，由「林大哥」於電話中告以「已經找你很久，
  如不還錢就把你斷手斷腳，丟在你姊學校前面」等語施以脅迫
  外，並以「幹你娘」、「不還錢要讓你斷手斷腳」，及重複「
  林大哥」前述意指如告訴人不配合還款，其生命、身體、自由
  將可能受有危害之語，要求告訴人每10日清償利息1 萬元，簽
  發本票、提供家人之資料，及取出全部隨身攜帶之物品。而被
  告除以「幹你娘」等穢語辱罵告訴人外，並配合該2 名男子索
  債之手段，取出預先備妥之空白本票供告訴人簽發本票，同時
  取出紙張供該2 名男子中之1 人記載告訴人家人資料，再將告
  訴人簽發之本票4 張、載有告訴人家人資料之紙張、告訴人之
  國民身分證、駕駛執照、現金4600元等物收執保管，交予「飛
  哥」等情，堪認屬實。
(四)被告與告訴人進入麥當勞坐定後，之後進入麥當勞之另2 名男
  子既未以任何稱謂稱呼被告，亦未向被告表明身分；而被告既
  未詢問該2 名男子之身分及來意之舉，對於該2 名男子自行與
  之同桌圍坐此等突兀之舉，亦無驚訝或錯愕之反應，仍正常與
  告訴人交談等情，業據證人丙○○於本院證稱：該2 名男子進
  入麥當勞時，沒有聽到該2 名男子有叫被告之綽號或名字（本
  院卷第65頁反面至第66頁），沒有注意被告有無與該2 名男子
  打招呼（同卷第63頁反面），該2 名男子進入麥當勞後直接坐
  下來，被告的表情很正常，就講話（同卷第64頁反面），該2
  名男子坐下後，被告沒有問他們是誰，也沒有很驚訝或錯愕的
  表情（同卷第65頁）等語甚詳。則依被告前述反應觀之，被告
  於該2 名男子進入麥當勞時，對於該2 名男子乃「飛哥」、「
  林大哥」派往向告訴人索討前債之情，已然知悉。
(五)按共同實行犯罪行為之人，在合同意思範圍以內，各自分擔犯
  罪行為之一部，相互利用他人之行為，以達其犯罪之目的者，
  即應對於全部所發生之結果，共同負責，不問犯罪動機起於何
  人，亦不必每一階段犯行，均經參與。又關於犯意聯絡，不限
  於事前有所協議，其於行為當時，基於相互之認識，以共同犯
  罪之意思參與者，亦無礙於共同正犯之成立。且數共同正犯之
  間，原不以直接發生犯意聯絡者為限，即有間接之聯絡者，亦
  包括在內，故行為人無論係先參與謀議，再共同實行犯罪，或
  於行為當時，基於相互之認識，以共同犯罪之意思參與，均成
  立共同正犯，最高法院著有98年度臺上字第5751號判決意旨可
  參。本件被告於97年5 月7 日下午3 點30分左右前往臺北市○○區○○路3 段167 號時，目的即為向告訴人催討前債，且已
  受「飛哥」指示須以嚴厲之言語迫使告訴人清償，於該2 名男
  子進入麥當勞當時，亦明知該2 名男子乃「飛哥」、「林大哥
  」派往向告訴人索討前債，其仍以「幹你娘」等穢語，與該2
  名男子共同辱罵告訴人，並配合該2 名男子索債之手段，取出
  預先備妥之空白本票供告訴人簽發本票，同時取出紙張供該2
  名男子中之1 人記載告訴人家人資料，再將告訴人簽發之本票
  4 張、載有告訴人家人資料之紙張、告訴人之國民身分證、駕
  駛執照、現金4600元等物收執保管，交予「飛哥」，足認被告
  不僅就該2 名男子所為使人行無義務之事等行為已有認識，且
  係以共同犯罪之意思參與其事，其與該2 名男子就本件使人行
  無義務之事等犯行，自屬共同正犯。
(六)綜上所述，本件證據明確，已可認定被告有事實欄所載使人行
  無義務之事之犯行，應依法論科。
三論罪科刑之依據：核被告所為，係犯刑法第304 條使人行無義
  務之事之強制罪，且與「林大哥」、「飛哥」、及該2 名由「
  林大哥」派遣前來之真實姓名年籍均不詳之成年男子間有犯意
  聯絡及行為分擔，為共同正犯。被告以恐嚇之言語，脅迫告訴
  人同意每10日清償利息1 萬元，並行簽發本票，提供家人資料
  ，取出隨身攜帶之物品等無義務之事，該恐嚇行為已為強制行
  為所包括，不另論罪。本院審酌被告雖非主導之人，惟其參與
  地下錢莊以暴力討債之惡行，嚴重破壞社會治安，犯後又不思
  悔過，任意執詞抗辯，浪費訴訟資源等一切情狀，量處如主文
  所示之刑。扣案本票1 本為被告所有，且為供本件犯行所用之
  物，業據被告供承在卷，依刑法第38條第1 項第2 款沒收之。
  至扣案行動電話1 支及SIM 卡1 枚雖屬被告所有，但為被告供
  平日聯繫所用，縱被告曾以該行動電話與「飛哥」連絡，亦難
  認係供其實施本件強制犯行所用之物，爰不為沒收之諭知，附
  此敘明。
參、無罪部分
一公訴意旨另以：被告與真實姓名年籍均不詳綽號「飛哥」、「
  林先生」及另二名真實姓名年籍均不詳之成年男子共同基於重
  利、以非法方法剝奪人行動自由及恐嚇取財之犯意聯絡，分別
  於95年9 月中旬某日與同年11月初某日，趁告訴人急需用錢之
  際，由「林先生」各借貸12萬5000元，且約定利息為月息30分
  ，意即以每10日為1 期，每借10萬即需支付利息1 萬元，且借
  款時各需預扣3 萬5 千元，「林先生」並要求告訴人簽發借據
  及交付國民身分證作為債務之擔保，而向告訴人收取如附表所
  示與原本顯不相當之重利，因認被告涉犯刑法第344 條重利罪
  。又以因告訴人無力清償利息，「飛哥」遂於97年5 月7 日下
  午3 時30分左右，指示被告與另2 名真實姓名年籍均不詳之成
  年男子在臺北市○○區○○路3 段167 號前將告訴人攔下，並
  強行帶往該址對面之麥當勞速食店內，共同以非法方法剝奪丙○○之行動自由長達1 個小時，在此期間，被告等三人復共同
  以「幹你娘、如不還錢要讓你斷手斷腳」等語脅迫丙○○，「
  林先生」則在電話中以「不還錢要叫小弟將你強押上車加以毆
  打後再推下車、強押至你姊姊工作之學校，當你姊姊面前讓你
  斷手斷腳，不讓你姊姊在學校繼續工作」等語恐嚇告訴人，致
  告訴人心生畏懼，而交付4600元現金予被告3 人，因認被告另
  涉犯刑法第346 條第1 項恐嚇取財罪、第302 條第1 項妨害自
  由等罪。
二按犯罪事實應依證據認定之，無證據不得認定犯罪事實，不能
  證明被告犯罪者，應諭知無罪之判決，刑事訴訟法第154 條第
  2 項、第301 條第1 項分別定有明文。且認定犯罪事實所憑之
  證據，雖不以直接證據為限，間接證據亦包括在內，然無論直
  接或間接證據，其為訴訟上之證明，須於通常一般之人均不致
  於有所懷疑，而得確信其為真實之程度者，始得據之為有罪之
  認定，倘其證明尚未達到此一程度，而有合理性懷疑之存在時
  ，即無從為有罪之認定，此有最高法院76年度臺上字第4986號
  判例意旨可資參照。又認定不利於被告之事實，須依積極證據
  ，苟積極證據不足為不利於被告事實之認定時，即應為有利於
  被告之認定，更不必有何有利之證據，最高法院亦著有30年度
  上字第816號判例意旨足佐。
三公訴意旨認被告涉犯刑法第344 條重利罪、第346 條第1 項恐
  嚇取財罪、第302 條第1 項妨害自由等犯行，無非以：(1)被告
  於警詢、偵查中之自白，(2)證人丙○○之證言，(3)扣案本票1
  本、行動電話1 支、現金4600元等為其論據。被告承認於97年
  5 月17日有前往臺北市○○區○○路3 段162 號紅茶店向告訴
  人收取1 萬元，而坦承重利犯行。又承認於97年5 月7 日下午
  3 點30分左右在臺北市○○區○○路3 段167 號對面麥當勞內
  ，有拿出扣案空白本票供告訴人簽發本票，告訴人亦有拿出證
  件及現金，但否認有恐嚇取財及妨害自由等犯行，辯稱：起訴
  書寫的那些話都是在場另外2 名男子說的，也沒有要求丙○○
  簽發本票、取出現金及證件等行為。
四本院認為
(一)重利部分：公訴意旨雖認被告於95年9 月中旬、同年11月初與
  「飛哥」、「林先生」及另二名真實姓名年籍均不詳之成年男
  子，趁告訴人急需用錢之際貸予金錢，而收取附表所示與原本
  顯不相當之重利，而犯刑法第344 條重利罪。然而，起訴書並
  無所指附表，經本院闡明後，公訴人當庭表示將再補提，有本
  院準備程序筆錄可參，惟迄本件辯論終結前，仍未補具，先予
  敘明。其次，被告於警詢及檢察官訊問時均供稱，其係於97年
  3 月8 日看中國時報向「飛哥」應徵，月薪2 萬8000元（偵卷
  第8頁 、第37頁）等語，證人丙○○於97年12月10日檢察官訊
  問時亦證稱：97年5 月7 日在麥當勞的人裡面有被告和當初交
  付借款的人，在被告不是交付借款的人（同卷第117 頁）等語
  ，則被告既於97年3 月8 日始受雇於「飛哥」，自無於95年9
  月及11月間與「飛哥」等人共犯重利罪之可能。又證人丙○○
  雖於97年7 月30日檢察官訊問時證稱：在97年5 月7 日之前有
  見過被告，當時他負責交付其向「林先生」借款的現金（同卷
  第96 頁） ，並於本院審理時證稱：該次說的（即97年7 月30
  日該次筆錄）是正確，被告是95年交付借款的人，因為他個頭
  比較小，但只有1 次，在公司門口看到被告時，只覺得看過（
  本院卷第65頁至同頁反面）等語。惟證人丙○○既自承97年5
  月7 日下午在臺北市○○區○○路3 段167 號前與被告見面時
  ，還不知道被告跟其之前借款的人是同一組人，也沒有懷疑被
  告曾經交付借款，直到另2 名男子進入麥當勞才知道是同一組
  人，在該2 名男子出現前，其以為是要談向錢莊借錢的事（同
  卷第62 頁 反面、第63頁反面、第65頁反面），顯然並未因被
  告「個頭較小」，而對之有任何印象，故於見面時，毫無戒心
  ，所稱被告曾於95年間交付借款一節是否與事實相符，尚非無
  疑，自難僅憑告訴人此項有瑕疵之指述，逕認被告於95年間有
  重利犯行。至被告於97年5 月17日雖前往臺北市○○區○○路
  3 段162 號紅茶店向告訴人收取1 萬元，惟被告收取該1 萬元
  之目的，僅在為「飛高」收取前債，與「飛哥」等人於95年間
  之重利犯行無涉。
(二)妨害自由部分：告訴人於97年5 月7 日下午在臺北市○○○○
  路3 段167 號前與被告見面時，尚不知道被告之目的實為索債
  ，主觀上仍認為被告是要與之洽談借錢事宜，而自願與被告前
  往麥當勞，其行動自由顯然並未遭剝奪或受有任何妨害。又依
  被告警詢時供稱：其在麥當勞裡限制告訴人自由之時間約1 小
  時左右（偵卷第9 頁）等語，及告訴人於警詢時陳稱：其遭限
  制自由之時間約40至50分鐘（同卷第15頁）等語可知，自該2
  名男子與被告及告訴人同桌圍坐時起，到被告與該2 名男子離
  去時為止，期間不到1 小時。則以被告與告訴人相對而坐，該
  2 名男子中之1 人與被告比肩坐下，另1 人則坐於告訴人右側
  ，告訴人左側則為走道（本院卷第65頁反面）等足供告訴人隨
  時離去之客觀環境，及被告與該2 名男子於該段時間內僅在談
  論，倘告訴人未如期還款將對之不利之情節，並未具體表明或
  暗示禁止告訴人離去，告訴人亦未向被告與該2 名男子表示欲
  離去之意（本院卷第64頁反面），參以其等談論時間僅不到1
  小時，尚屬合理等情，足認告訴人於麥當勞該段期間內，行動
  自由並未遭剝奪，或有受到任何妨害。
(三)恐嚇取財部分：按刑法第346 條第1 項恐嚇取財罪，係以意圖
  為自己或第三人不法所有為構成要件之一，若僅以恐嚇方法使
  人交付財物，而並無不法所有之意圖者，縱令其行為或可觸犯
  他項罪名，要無由成立恐嚇取財罪，最高法院著有24年度上字
  第2666號判例意旨可參。本件被告於97年5 月7 日前往臺北市
  松山區○○路○ 段167 號之目的為「飛哥」向告訴人催討前債
  ，已詳述於前，而被告自97年3 月8 日起始受雇於「飛哥」，
  對於告訴人債務清償情形如何實難知悉，端賴「飛哥」告知，
  縱使被告確有拿取告訴人取出之現金4600元，轉交「飛哥」之
  行為，亦難遽認其主觀上具有不法所有之意圖。
(四)綜上所述，公訴人所舉證據不足以證明被告有起訴書所指重利
  、妨害自由、恐嚇取財等犯行，此外，復查無其他積極證據足
  證被告涉有公訴人所指前述行為，不能證明被告犯罪，參照前
  述說明，依法應為無罪之諭知。
肆、適用之法條：刑事訴訟法第299 條第1 項前段、第301 條第
    1 項，刑法第28條、第304 條第1 項、第38條第1 項第2 款
    ，刑法施行法第1 條之1 。
本案經檢察官沈志成到庭執行職務
中    華    民    國    98    年    10    月    21    日
                    刑事第15庭  審判長法  官  廖紋妤
                                      法  官  黃桂興
                                      法  官  邱蓮華
上正本證明與原本無異。
如不服本判決應於收受送達後10日內向本院提出上訴書狀，並應
敘述具體理由；其未敘述上訴理由者，應於上訴期間屆滿後20日
內向本院補提理由書（均須按他造當事人之人數附繕本）「切勿
逕送上級法院」。告訴人或被害人如對於本判決不服者，應具備
理由請求檢察官上訴，其上訴期間之計算係以檢察官收受判決正
本之日期為準。
                                      書記官  葉宜玲
中    華    民    國    98    年    10    月    21    日
附錄論罪科刑法條
刑法第304條第1項
以強暴、脅迫使人行無義務之事或妨害人行使權利者，處3 年以
下有期徒刑、拘役或300元以下罰金。


司法院資訊處製作；財團法人民間司法改革基金會備份。
